【裁判字號】    87,上易,933
【裁判日期】    900605
【裁判案由】    侵占
【裁判全文】
臺灣高等法院臺中分院刑事判決                    八十七年度上易字第九三三號
      上  訴  人
      即  自訴人  私立東海大學
      法定代理人  乙○○
      自訴代理人  甲○○
      被      告  戊○○
      選任辯護人  蔡得謙
右上訴人因侵占案件，不服臺灣台中地方法院八十五年度自字第一一七三號中華民國
八十七年三月五日第一審判決（案經自訴人提起自訴），提起上訴，本院判決如左：
      主  文
上訴駁回。
      理  由
一、自訴意旨以：被告戊○○於民國（下同）七十年間至八十一年年底，擔任自訴人
    私立東海大學環境科技研究中心（以下簡稱環科中心）主任，主持環科中心訓練
    班計劃，其係受環保署委託辦理「公民營廢棄物清除處理機構專業技術人員講習
    訓練班」，依該署提供之名冊，招收學員講習，由該班收受學員繳交費用。被告
    主持上開業務，本應潔身自愛，戮力從公，尤其訓練班之學費收入，應繳給自訴
    人，不可私自收受，中飽私囊。詎被告竟基於意圖為自己不法所有之概括犯意，
    以個人名義開設00000000號郵政劃撥帳戶，於招生廣告中註明學費存入該帳號，
    私自收受該班學員所招學員費用，未繳回學校。至被告於八十二年二月一日離職
    ，除自行支出外，尚餘二千八百零一萬九千三百六十一元（依據自訴人最後計算
    金額），未繳回自訴人，侵占入己，迭經自訴人催討，仍拒不繳回。因認被告涉
    有刑法第三百三十六條第二項之業務侵占罪云云。
二、訊據被告戊○○堅決否認涉有右開犯行，辯稱：郵政劃撥帳戶第 00000000 號，
    係在伊接掌環科中心主任以前即已開設，作為環科中心對外之帳戶，例如研究人
    員出版書籍雜誌或發明品，欲購買者可利用此帳戶劃撥購買等等，該帳號於主任
    職務交接時，一併交接；且東海大學環科中心雖為自訴人所附設的機構，但得以
    自己名義與他人訂約，東海大學前校長丙○○亦於環科中心七十年十月二十一日
    及七十九年六月十八日，伊所擬之簽呈上均為「環科中心預算為獨立自行支配，
    所需經費自負盈虧」之批示，足證環科中心之經費係獨立於自訴人之外，非自訴
    人所得干預。又伊係因自訴人前任校長阮大年為奪取伊之天文臺計劃致發生爭執
    後，才未與自訴人核算學員費用，伊在核算學員費用項目仍有爭執之時，未將自
    訴人所主張之數額繳回自訴人，並無不法所有之意圖等語。經查：
(一)被告係於七十八年間起始擔任自訴人環科中心主任，此為自訴人所是認，而本院函
  詢台灣中區郵政管理局覆函檢具上開郵政帳號基本資料所示，該帳號早在七十一年
  一月卅日即已設立，有該函附本院卷可稽，且依自訴人前告訴被告侵占一案即原審
  八十三年度訴字第二九六八號卷（二）所附證物Ｌ（１／２）所示，顯示郵政劃撥
  帳戶第00000000號帳戶亦於七十四年三月四日即作為環科中心人員對外使用之帳戶
  ，例如研究人員出版書籍雜誌或發明品，欲購買者可利用此帳戶劃撥購買，足見該
  帳戶係在被告接掌環科中心主任以前即已開設，並非被告於接掌環科中心主任時始
  私自開立自明。
(二)次查，環保署於七十九年間至八十一年間確有委託自訴人辦理「公民營廢棄物清除
  處理機構專業技術人員講習訓練班」，並由當時自訴人之環科中心主任即被告擔任
  主持人一節，此有行政院環境保護署七十九年六月十三日（７９）環署廢字第二○
  ○八一號函、公民營廢棄物清除處理機構專業技術人員講習訓練、行政院環境保護
  署公民營廢棄物清除處理機構專業技術人員講習訓練班報名簡章、公民營廢棄物清
  除處理機構專業技術人員訓練委託辦理計畫八十一年度成果報告主持人戊○○等資
  料各一份在卷可稽，參以依自訴人所提「自證一」於七十九年十一月九日所刊登「
  環保署廢棄物專業技術人員訓練班」之招生廣告，其內容第一項即書明：「環保署
  委託東海大學環境科技研究中心辦理。受訓合格者取得結業證書，並可按環保署規
  定請發技術員證書」、第五項書明：「繳納學費：十一月十四日以前，利用現金、
  匯票、具抬頭之劃線支票或郵政劃撥00000000號（東海大學環境科技研究中心）」
  、第七項書明：「報名及洽詢或需要安排住宿：臺中市東海大學信箱五－九一五號
  環境科技研究中心」，益顯該廣告係以環科中心之名義所刊登，並非由被告私自刊
  登，且註明學費存入之帳號郵政劃撥帳戶第00000000號帳戶，係環科中心人員通用
  之帳號，亦非被告私自開設，足徵自訴人所言：「被告基於意圖為自己不法所有之
  概括犯意，以個人名義開設00000000號郵政劃撥帳戶，於招生廣告中註明學費存入
  該帳號，私自收受該班學員所招學員費用」云云，並不實在。
(三)又雖自訴人指稱依行政院環境保護署民國八十八年十一月五日函說明三：「本署委
  請東海大學辦理之八十年度及八十一年度『公民營廢棄物清除處理機構專責技術人
  員』講習、訓練，有關訓練班學員收費之相關規定，僅請該校於開班前送收費標準
  （含計算依據）至本署備查，上開訓練班學員之收費係由東海大學收取，其收支依
  委辦規定無須陳報本署，相關收支該校亦未陳報本署，該校亦未報繳本署或報請本
  署補助。」足見該計畫係該署委託自訴人辦理，費用歸自訴人收取，被告僅為承辦
  人員云云。惟被告辯稱：環保署並沒有與東海大學就這個訓練計畫訂約，都是先由
  環科中心與環保署間用公文往來，原審所附的七十九年六月十三日的函，是最後才
  由環保署給東海大學的函，向學校方面先打招呼，以便借用設備，在這之前的函都
  是直接給環科中心，是委託我們環科中心辦的，所以費用由我們收取，我們環科中
  心收取經費獨立自主，當時有擬具簽呈經丙○○校長批准，此經費只有計劃主持人
  才可使用與計劃有關之處，連東海大學亦不能動用，所以訓練計畫原來就有由環科
  中心收取費用，自行支出，其中部分期間是因為環科中心欠缺會計人員，才委託學
  校辦理費用支出之會計作業等語（見本院(一)卷第一百二十四頁背面、第一九二頁）
  ，並提出其於七十一年十月廿一日及七十九年六月十三日丙○○校長批示，環科中
  心預算獨立自行支配及照准上開計劃所需經費由環科中心自理、自負盈餘之該簽呈
  影本二份附本院卷可稽（見本院卷(一)第一三三頁、第一三八頁）。經證人即東海大
  學前校長丙○○於本院到庭證稱：「（你於七十年十月二十一日及七十九年六月十
  三日的簽呈批准環科中心經費自負盈虧是什麼情形？）東海大學是私立學校，環科
  中心附屬東海大學，原來是由美國來補助經費，後來美國方面不補助，環科中心還
  是繼續研究工作，所以當時該中心經費獨立自負盈虧，因為學校方面，由於美國不
  補助，所以學校不可能有經費補助環科中心，當時學校沒有錢可補助環科中心。所
  以被告在七十年十月二十一日簽呈上我有批示環科中心的預算為獨立自行支配，然
  後在七十九年六月十三日的函，被告所為簽呈的內容環保署委託辦理廢棄物清除的
  技術人員講習訓練計畫，由環科中心辦理，所需的經費向參加人員實收，由環科中
  心來自費盈虧，學校對虧損不補助，有盈餘學校也不收取。我當時有在這個函批准
  照准，我批示的這兩個公文都是一貫的意思，環科中心的經費都是自行負責，並不
  是只限於出差費，包括所有的經費，含訓練所收學費及研究計畫的經費，都是自負
  盈虧，學校方面有盈餘也不收取，至於環科中心收取的這些講習費用，有沒有先經
  過學校出納，收取費用先繳到學校，再申請支出，由學校行政人員來處理。」（見
  本院卷(二)第四至五頁）。核與被告所供相符，是被告所供當時校長批准其主持環科
  中心所收取上開訓練計劃之經費，被告可自行獨立支配運用，不必繳交學校之事實
  ，堪認屬實。雖自訴人另指稱「被告上開簽呈經校長批示者，係指出差旅費，並非
  指示全部經費收入可獨立自行支配」云云，然核與上開簽呈所載之內容及證人丙○
  ○所供顯不相符自不足採信。
(四)又查，證人即自訴人會計室組長丁○○雖於原審到庭證述：原則上環科中心於收受
  學員劃撥學費後，應將該筆款項先繳納自訴人之出納室，於環科中心支出費用時，
  再檢具單據向自訴人會計室核報實銷，而環科中心初期均有按此規定進行計畫，後
  被告即未再將學員所繳納費用繳交自訴人等情；惟其亦於本院證稱：「（你知道環
  科中心研究計畫及訓練有無扣管理費？）研究計畫學校是有扣款管理費，訓練計畫
  在環科中心提報環保署的計畫中有列學校的管理費，列的費用並不是固定，是由主
  持人自行編定的，比例大概是在百分之五上下，不是固定，訓練計畫的收入從八十
  年初開始才先繳到學校，八十一年九月以後即未先繳學校，他們如何處理訓練計畫
  收入，學校不清楚。」、「（學校是否有編列預算補助環科中心？）除了環科中心
  主任的薪水由學校補助，其他人員學校不補助，由環科中心自負盈虧」等語（見本
  院卷(二)第十二頁）；此與被告供稱環科中心承辦訓練計劃收入通常不向學校繳管理
  費，及環科中心職員之薪資係由環科中心自行支付等情相符；另以環科中心使用自
  訴人之場地及日常性質之事務（如影印、電話裝置）均須付費予東海大學，有使用
  收據在卷足憑（見本院卷第二○八至二○九頁、第二一六至二一七頁），此均足證
  環科中心與自訴人在財務上之收入及支出均係獨立分離。則被告主持環科中心經費
  ，學校既同意其獨立自理、自行支配運用，有如上述，則被告雖曾將學費收入交由
  學校再檢據支出，惟縱被告於嗣後未將收取之學費交由學校代管，再行憑據支付，
  亦屬被告要否斟酌依據學校會計行政程序作業之問題，對於該經費屬於環科中心所
  有，可自行支理之性質並不影響，則本件被告擔任環科中心主任，對於上開訓練班
  收入學費之處理及支配運用，既係由當時自訴人代表人學校校長同意其獨立自理，
  而未直接繳回於自訴人，揆之被告行為尚難認被告有侵占之犯行。
三、綜上所述，自難因此遽認被告對自訴人有何侵占不法所有之意圖及行為。此外，
    復查無其他證據證明被告有自訴人所指業務侵占之犯行，其犯罪尚屬不能證明，
    依法應諭知無罪之判決，用期毋枉。原審以被告不能證明犯罪，依刑事訴訟法第
    三百零一條第一項規定，諭知無罪之判決，經核認事用法，並無不合，自訴人上
    訴意旨仍執前詞，指摘原判決不當為無理由，應予駁回。末以自訴人及證人丁○
    ○雖均稱依私立學校法及自訴人所附屬單位之收支情形，所謂自負盈虧，最後結
    算之盈虧均屬自訴人負擔，縱為實在，亦屬環科中心上開經費結算事後財務歸屬
    之民事問題，又本件被告亦已自承上開學費收入非屬其個人而為環科中心所有，
    則被告自無拒絕與環科中心會算上開經費收支，確定結算結果之法律依據，併為
    敘明。
據上論結，應依刑事訴訟法第三百六十八條，判決如主文。
中      華      民      國    九十      年      六      月      五      日
                      臺灣高等法院臺中分院刑事第一庭
                                    審判長法  官  陳  紀  綱
                                          法  官  陳  登  源
                                          法  官  蕭  錦  鍾
右正本證明與原本無異。
不得上訴。
                                          書記官  蘇  昭  文
中      華      民      國    九十      年      六      月     五       日
                                                                     Ａ


司法院資訊處製作；財團法人民間司法改革基金會備份。
